# Dados de população e socioeconômicos

## Download dos dados


Para fazer o download dos dados do projeto AOP usando o pacote aopdata, você pode usar a função `read_population()`. Essa função baixa estimativas do Censo Demográfico de 2010 (REF) sobre a distribuição espacial da população e suas características em termos de renda domiciliar per capita, cor, sexo e idade. Nesta função, o parâmetro `city` permite você indicar os dados de qual cidade serão baixados. 

Os dados estão agregados espacialmente em uma grade de [hexágonos H3](https://h3geo.org/) na resolução 9, na qual cada hexágono tem uma área de 0.11 km2, o que equivale a aproximadamente o tamanho de um quarteirão. Para baixar os dados com as informações espaciais de geometria da grade espacial, você deve usar o parâmetro `geometry = TRUE`. 

Neste exemplo, abaixo, nós mostramos como baixar os dados de população do Censo de 2010 para Fortaleza.



```{r download aop pop data, message=FALSE, warning=FALSE}
# load libraries
library(aopdata)

# download aop population data
df <- read_population(city='Fortaleza',
                      year=2010,
                      geometry = TRUE,
                      showProgress = FALSE)
```

Os dados da tabela tem essa aparência aqui:

```{r}
head(df)
```

De imediato, se nota que os nomes das variáveis (colunas) da base de dados estão organizadas com códigos, como P001, P002…R001, R002 etc. A [descrição completa do dicionário de variáveis está disponível aqui](https://ipeagit.github.io/aopdata/articles/data_dic_pt.html). A descrição de algumas dessas colunas é apresentada nas próximas seções, onde mostramos como fazer a visualização de alguns desses dados em mapas e gráficos.



## Mapa de população total

Antes de visualizar os dados do `aopdata`, nós precisamos carregar algumas bibliotecas de visualização e manipulação de dados.

```{r load libraries, warning=FALSE, message=FALSE}
# load libraries
library(patchwork)
library(ggplot2)
library(scales)
library(sf)
```

Com um comando, é possível visualizar a distribuição espacial da população de Fortaleza. A figura mostra um mapa coroplético onde a cor de cada célula da grade espacial é preenchida com base na quantidade total de pessoas residentes (variável `P001`).

```{r plot population}
ggplot() +
  geom_sf(data=subset(df, P001>0), aes(fill=P001), color=NA, alpha=.8) +
  scale_fill_distiller(palette = "YlOrRd", direction = 1)+
  labs(title='Population distribution', 
       subtitle = 'Fortaleza', fill="Total population") +
  theme_void()

```


## Mapa de população por cor

Além da informação sobre a população total em cada célula, o dados do `aopdata` também permitem saber a quantidade de pessoas de diferentes cores (variáveis `P002` a `P005`), sexo (variáveis `P006` e `P007`) e faixas etárias (variáveis `P010` à `P016`). O código abaixo ilustra como é simples calcular a proporção de pessoas negras e brancas em cada hexágono e visualizar esses dados num mapa.



```{r plot race}
pop_b <- ggplot() +
  geom_sf(data=subset(df, P001 >0), aes(fill=P003 / P001), color=NA, alpha=.8) +
  scale_fill_distiller(palette = "RdPu", direction = 1, labels = percent, limits=c(0, 1))+
  labs(title='Proportion of black population', fill="Black pop.") +
  theme_void()

pop_w <- ggplot() +
  geom_sf(data=subset(df, P001 >0), aes(fill=P002 / P001), color=NA, alpha=.8) +
  scale_fill_distiller(palette = "YlGnBu", direction = 1, labels = percent, limits=c(0, 1))+
  labs(title='Proportion of white population', fill="White pop.") +
  theme_void()

# plot figure
pop_b + pop_w

```


## Mapa de população por renda

Os dados trazem também informação sobre a renda domiciliar per capita média de cada hexágono (`R001`), e sua classificação em termos de quintil (`R002`) e decil de renda (`R003`). Com esses dados, é possível visualizar com o comando abaixo a distribuição espacial dos diferentes níveis de renda da cidade.R


```{r plot income}
renda_c <- ggplot() +
  geom_sf(data=subset(df, P001 >0), aes(fill=R001), color=NA, alpha=.8) +
  scale_fill_distiller(palette = "YlOrRd", direction = 1)+
  labs(title='Renda domiciliar per capita média', fill="Renda em R$") +
  theme_void()

renda_d <- ggplot() +
  geom_sf(data=subset(df, !is.na(R002)), aes(fill=factor(R003)), color=NA, alpha=.8) +
  scale_fill_brewer(palette = "RdBu") +
  labs(title='Decils de renda domiciliar per capita', fill="Decil de renda") +
  theme_void() +
  theme(legend.key.size = unit(.3, 'cm'))

# plot figure
renda_c + renda_d

```

