#  Dados de população e socioeconômicos

Os dados de distribuição espacial da população e de suas características em termos de renda domiciliar *per capita*, cor, sexo e idade, provenientes do Censo 2010 e agregadas no projeto Acesso a Oportunidades, podem ser baixados com a função `read_population()`. A função requer que um valor seja passado para o parâmetro `city`, utilizado para indicar a cidade cujos dados devem ser baixados. Para baixar os dados com as informações espaciais de cada célula da grade, o parâmetro `geometry` deve receber o valor `TRUE` (por padrão, este valor é `FALSE`, fazendo com que a geometria das células não seja baixada).

No exemplo abaixo, mostramos como baixar os dados populacionais e socioeconômicos de Fortaleza:

```{r}
#| message: false
#| warning: false
# baixa os dados sociodemográficos do AOP
dados_fortaleza <- aopdata::read_population(
  city = "Fortaleza",
  year = 2010,
  geometry = TRUE,
  showProgress = FALSE
)
```

A tabela inclui o ano de referência do censo demográfico, dados de identificação do hexágono e do município e dados socioeconômicos em colunas cujos nomes estão codificados:

```{r}
names(for_data)
```

A @tbl-population_dictionary apresenta a descrição de cada uma das colunas da tabela, bem como observações sobre alguns de seus valores. Essa descrição também pode ser consultada na documentação da função, rodando em uma sessão do R o comando `?read_population`.

```{r}
#| echo: false
#| label: tbl-population_dictionary
#| tbl-cap: Descrição das colunas da tabela de dados populacionais e socioeconômicos
tbl <- tibble::tribble(
  ~Coluna,   	~Descrição,                             	~Observação,
  "year",    	"Ano de referência",                    	"",
  "id_hex",  	"Identificador único do hexágono",      	"",
  "abbrev_muni", "Sigla de 3 letras do município",       	"",
  "name_muni",   "Nome do município",                    	"",
  "code_muni",   "Código de 7 dígitos do IBGE do município", "",
  "P001",    	"Quantidade total de pessoas",          	"",
  "P002",    	"Quantidade de pessoas brancas",        	"",
  "P003",    	"Quantidade de pessoas negras",         	"",
  "P004",    	"Quantidade de pessoas indígenas",      	"",
  "P005",    	"Quantidade de pessoas de cor amarela", 	"",
  "P006",    	"Quantidade de homens",                 	"",
  "P007",    	"Quantidade de mulheres",               	"",
  "P010",    	"Quantidade de pessoas de 0 a 5 anos",  	"",
  "P011",    	"Quantidade de pessoas de 6 a 14 anos", 	"",
  "P012",    	"Quantidade de pessoas de 15 a 18 anos",	"",
  "P013",    	"Quantidade de pessoas de 19 a 24 anos",	"",
  "P014",    	"Quantidade de pessoas de 25 a 39 anos",	"",
  "P015",    	"Quantidade de pessoas de 40 a 69 anos",	"",
  "P016",    	"Quantidade de pessoas de 70 anos ou mais", "",
  "R001",    	"Renda domiciliar *per capita* média",  	"Valores de 2010, em reais (R$)",
  "R002",    	"Quintil de renda",                     	"Valores de 1 (mais pobres) a 5 (mais ricos)",
  "R003",    	"Decil de renda",                       	"Valores de 1 (mais pobres) a 10 (mais ricos)",
  "geometry",	"Geometria espacial",                   	""
)

knitr::kable(tbl)
```

As seções a seguir mostram exemplos de visualizações desses dados em forma de mapas.

## Mapa de população total

No código abaixo, carregamos bibliotecas de visualização de dados e configuramos o mapa. Com um comando, podemos visualizar a distribuição espacial da população de Fortaleza. A figura mostra um mapa coroplético onde a cor de cada célula da grade espacial é preenchida com base na quantidade total de pessoas que ali residem (variável `P001`).

```{r}
#| message: false
#| warning: false
library(patchwork)
library(ggplot2)

ggplot(subset(dados_fortaleza, P001 > 0)) +
  geom_sf(aes(fill = P001), color = NA, alpha = 0.8) +
  scale_fill_distiller(palette = "YlOrRd", direction = 1) +
  labs(
	title = "Distribuição populacional",
	subtitle = "Fortaleza",
	fill = "Contagem populacional"
  ) +
  theme_void()
```

## Mapa de população por cor

Além da informação sobre a população total em cada célula, o dados também informam a contagem populacional por classificações de cor (variáveis `P002` a `P005`), sexo (variáveis `P006` e `P007`) e faixa etária (variáveis `P010` a `P016`) em cada unidade espacial. O código abaixo ilustra como é simples calcular a proporção de pessoas negras e brancas em cada hexágono e visualizar essas proporções em um mapa.

```{r}
pop_negra <- ggplot(subset(dados_fortaleza, P001 > 0)) +
  geom_sf(aes(fill = P003 / P001), color = NA, alpha = 0.8) +
  scale_fill_distiller(
	palette = "RdPu",
	direction = 1,
	labels = scales::percent,
	limits = c(0, 1)
  ) +
  labs(title = "Proporção de pessoas negras", fill = "Pop. negra") +
  theme_void()

pop_branca <- ggplot(subset(dados_fortaleza, P001 > 0)) +
  geom_sf(aes(fill = P002 / P001), color = NA, alpha = 0.8) +
  scale_fill_distiller(
	palette = "YlGnBu",
	direction = 1,
	labels = scales::percent,
	limits = c(0, 1)
  ) +
  labs(title = "Proporção de pessoas brancas", fill = "Pop. branca") +
  theme_void()

pop_negra + pop_branca
```

## Mapa de população por renda

Por fim, os dados também trazem informações sobre a renda domiciliar *per capita* média de cada hexágono (`R001`) e sua classificação em termos de quintil (`R002`) e decil de renda (`R003`). Com esses dados, podemos visualizar a distribuição espacial dos níveis de renda na cidade.

```{r}
renda <- ggplot(subset(dados_fortaleza, P001 > 0)) +
  geom_sf(aes(fill = R001), color = NA, alpha = 0.8) +
  scale_fill_distiller(palette = "YlOrRd", direction = 1) +
  labs(title = "Renda domiciliar per capita média", fill = "Renda (R$)") +
  theme_void()

decis <- ggplot(subset(dados_fortaleza, !is.na(R002))) +
  geom_sf(aes(fill = factor(R003)), color = NA, alpha = 0.8) +
  scale_fill_brewer(palette = "RdBu") +
  labs(
	title = "Decis de renda domiciliar per capita",
	fill = "Decil de renda"
  ) +
  theme_void() +
  theme(legend.key.size = unit(0.3, "cm"))

renda + decis
```
